臺灣高等法院高雄分院刑事判決　　　　 96年度上訴字第107號
上　訴　人　臺灣高雄地方法院檢察署檢察官
上　訴　人　甲○○
即　被　告
　　　　　　　　　 （
選任辯護人　蔡淑媛　律師
上列上訴人等因被告殺人案件，不服臺灣高雄地方法院95年度重
訴字第98號中華民國95年12月6 日第一審判決（起訴案號：臺灣
高雄地方法院檢察署95年度偵字第16386 號），提起上訴，本院
判決如下：
    主  文
上訴駁回。
    事  實
一、甲○○與許婉玲為夫妻關係，具有家庭暴力防治法第3 條第
    1款之家庭成員關係，甲○○於民國（下同）95年6月上旬起
    ，因懷疑其妻許婉玲有外遇，夫妻屢生勃谿而提議離婚，於
    95年6 月14日中午12時許，在高雄市鼓山區○○○路953 號
    11 樓 之2 住處臥房內，因許婉玲向甲○○表示欲離婚，2
    人遂起爭吵繼而發生扭打，甲○○竟萌殺人之犯意，以右手
    按壓許婉玲的手，並以左手掐住許婉玲頸部，直致許婉玲窒
    息死亡始鬆手；甲○○見許婉玲氣絕，遂燒炭欲自殺未果，
    並於翌（15）日上午6 時40分許，其殺人犯行未被發覺前，
    自行至高雄市政府警察局鼓山分局內惟派出所向值班員警表
    明殺人之犯行，並願接受裁判而自首，始為警查知上情。
二、案經高雄市政府警察局鼓山分局移送臺灣高雄地方法院檢察
    署檢察官偵查起訴。
    理  由
壹、程序部分：
一、按被告以外之人於審判外之陳述雖不符刑事訴訟法第159 條
    之1至之4等4條之規定，而經當事人於審判程序同意作為證
    據，法院審酌該言詞陳述或書面陳述作成時之情況，認為適
    當者，亦得為證據；當事人、代理人或辯護人於法院調查證
    據時，知有刑事訴訟法第159條第1項不得為證據之情形，而
    未於言詞辯論終結前聲明異議者，視為有前項之同意，同法
    第159 條之5 定有明文。本件臺灣高雄地方法院檢察署驗斷
    書、相驗屍體證明書現場照片等文書內容，屬傳聞證據，惟
    其上開文書內容，業經當事人於本院審判程序同意作為證據
    ，審理時予以提示並告以要旨，且各經檢察官、辯護人及被
    告等人表示意見。當事人或辯護人已知上述文書乃傳聞證據
    ，且均未於言詞辯論終結前對該等文書內容異議，本院認為
    以之作為本案之證具亦屬適當，依上開規定，是上開文書應
    具有證據能力
二、次按鑑定人由審判長、受命法官或檢察官就下列之人選任一
    人或數人充之：(一)就鑑定事項有特別知識經驗者。(二)經政府
    機關委任有鑑定職務者；鑑定之經過及其結果，應命鑑定人
    以言詞或書面報告；法院或檢察官得囑託醫院、學校或其他
    相當之機關、團體為鑑定，或審查他人之鑑定，並準用第
    203 條至第206 條之1 規定，刑事訴訟法第198 條、第206
    條第1 項、第208 條第1 項分別定有明文。本案檢察官於案
    發後發文函請法務部法醫研究所就本案被害人許婉玲之死因
    為鑑定，有該署95年7 月3 日雄檢博珍95相1125號字第
    38671 號函附卷足參（見95年度相字第1125號卷第69頁）。
    依上開說明，法務部法醫研究所95年8 月29日 (95) 醫鑑字
    第1245號鑑定書1 份，係被製作之鑑定報告，為刑事訴訟法
    第159 條第1 項所指例外情形，應具有證據能力。
貳、實體部分：
一、上訴人即被告對於前揭以右手按住被害人許婉玲的手，並以
    左手掐住許婉玲頸部，致其窒息死亡之事實，業於原審審理
    自白不諱，而被害人許婉玲因頸部被按住，阻斷腦部血流供
    應缺氧死亡之事實，亦經台灣高雄地方法院檢察署檢察官督
    同法醫相驗及解剖屍體，並製有相驗筆錄、複驗筆錄、法醫
    驗斷書、相驗屍體證明書各2 份、相驗照片11張及複驗20
    張可資佐證，復經法務部法醫研究所作成鑑定，亦有該所（
    95）醫鑑字第1245號鑑定書可憑（見臺灣高雄地方法院檢察
    署95年度相字第1125號卷第15頁至第33頁、第54頁至第63
    頁見95年度偵字第16386 號卷第118 頁至第121 頁）。此外
    ，復有刑案現場勘察報告及所附之現場照片在案可佐（見前
    開偵字卷第63頁至第115 頁），足認被告前開自白核與事實
    相符，被告於本院審理時翻異前供，辯稱：無殺害被害人許
    婉玲之故意，案發前失眠、飲酒，精神狀況不佳，屬精神耗
    弱狀態云云，惟查被告並無其他精神疾病，雖供稱案發之際
    曾飲酒，然被告係於案發後翌日始自首犯行，並無證據足認
    其行兇當時酒精濃度為何，已難據為有利被告之認定。且其
    對於行兇時曾以右手按住被害人許婉玲等過程亦供明在卷，
    再參以被告於翌日警詢之應對自如，有警詢筆錄可按，可證
    被告之精神狀況並無異常，經本院將被告送台灣省私立高雄
    仁愛之家附設慈惠醫院鑑定其案發當時之精神狀態，亦認定
    被告案發當時未達心神喪失或精神耗弱狀態，有該醫院96年
    5 月17日函1 份在卷足憑，顯見被告上開所辯係避就之詞，
    不足採信，本件事證明確，被告殺人之犯行洵堪認定。至起
    訴書以被告於警詢及內勤檢察官訊問之自白，及前開法務部
    法醫研究之鑑定亦認許婉玲鼻頭之屍綠為生前因擠壓充血所
    致，與「悶」的動作不相違背，而認被告曾以枕頭掩蓋許婉
    玲的口鼻達30分鐘之久云云；惟被告於移送原審羈押訊問、
    行準備程序及審理時，均堅詞否認上情，而衡諸被告在行兇
    之過中既曾與被害人許婉玲發生扭打，且係以手掐住許婉玲
    之頸部，則許婉玲在過程中因掙扎而碰撞、擠壓其鼻頭部位
    ，尚非全無可能。且前開鑑定報告僅係認定許婉玲所受傷害
    與「悶」的動作不相違背，並非排除其他造成鼻頭屍綠之可
    能，故尚難僅以前開鑑定報告即認被告曾以枕頭掩蓋許婉玲
    的口鼻達30分鐘，附此敘明。
二、查被告甲○○與被害人許婉玲係配偶關係，係家庭暴力防治
    法第3 條所稱之家庭成員關係，有戶籍謄本、其2 人之身份
    證各1 紙可憑；被告徒手掐住許婉玲頸部致其窒息死亡，核
    其所為，係犯刑法第271 條第1 項之殺人既遂罪，其殺死被
    害人許婉玲犯行屬家庭暴力防治法第2 條第2 項之家庭暴力
    罪；被告於有偵查權之員警尚不知其涉案前，自行前往高雄
    市政府警察局鼓山分局內惟派出所，主動坦承犯行，並願接
    受裁判等情，業經承辦之員警侯荏元於偵查中結證在卷（見
    前開偵卷第50頁），其行為已符合自首之規定，又被告行為
    後，刑法第62條自首規定已修正，並於95年7 月1 日施行，
    依刑事訴訟法第2 條第1 項比較新舊法結果，被告自首應適
    用舊法即修正前刑法第62條規定減輕其刑。又最高法院第8
    次刑事庭會議決議：「新法施行前，犯法定本刑為死刑、無
    期徒刑之罪，有減輕其刑之原因者，新法施行後，應依新法
    第2 條第1 項之規定，適用最有利於行為人之法律」，本件
    自應適用修正前刑法第62條、第64條第2 項、第65條第2 項
    之規定，減輕其刑，較有利於被告。
三、原審因而適用刑法第2 條第1 項前段、第271 條第1 項、修
    正前刑法第62條、家庭暴力防治法第2 條第2 項（漏引，應
    予補正）之規定，並審酌被告與死者許婉玲有夫妻關係，屬
    至親之人，僅因如事實欄所載之緣由，即以動手予以殺害，
    在行兇後未能即時悔悟將被害人送醫急救，如此或尚有一線
    生機，進而造成被害人死亡此一無可彌補之傷害，犯罪所生
    之危害甚鉅，惟其前無不良素行，有臺灣高等法院被告前案
    紀錄表1 紙足憑，因感情因素受有刺激，失控犯下本案；犯
    罪後又坦承犯行，足見尚有悔悟之心等，綜合被告犯罪之動
    機、目的、所受之刺激等手段，平日之生活狀況，所生損害
    ，犯後態度等一切情狀，量處有期徒刑12年；其認事用法，
    均無不合，量刑亦屬適當，被告上訴意旨，以原審量刑過重
    ，公訴人循被害人之母乙○○○之請求，以原審量刑過輕提
    起上訴，一致指摘原判決不當，均無理由，應予駁回。
據上論斷，應依刑事訴訟法第368條，判決如主文。
本案經檢察官彭南雄到庭執行職務。
中　　華　　民　　國　　96　　年　　7　　月　10　　日
                  刑事第七庭    審判長法  官  莊飛宗
                                      法  官  邱明弘
                                      法  官  黃憲文
以上正本證明與原本無異。
如不服本判決應於收受本判決後10日內向本院提出上訴書狀，其
未敘述上訴理由者，並得於提起上訴後10日內向本院補提理由書
狀（均須按他造當事人之人數附繕本）「切勿逕送上級法院」。
中　　華　　民　　國　　96　　年　　7　　月　11　　日
　　　　　　　　　　　　　　　　　　　書記官  施耀程
附錄本件判決論罪科刑法條：
刑法第271 條
  殺人者，處死刑、無期徒刑或 10 年以上有期徒刑。
  前項之未遂犯罰之。
  預備犯第 1 項之罪者，處 2 年以下有期徒刑。
